【裁判字號】    92,再易,3
【裁判日期】    920325
【裁判案由】    所有權移轉登記
【裁判全文】
臺灣嘉義地方法院民事判決  九十二年度再易字第三號
    再審原告   乙○○
    再審被告   甲○○
右當事人間請求所有權移轉登記事件，再審原告對於本院民國九十一年十一月十八日
九十一年度簡上字第五八號確定判決提起再審之訴，本院判決如左：
    主      文
再審之訴駁回。
再審訴訟費用由再審原告負擔。
    事      實
甲、再審原告方面：
一、聲明：本院九十一年度簡上字第五八號判決（下稱原確定判決）廢棄，再審被告
    於該案之上訴駁回。
二、陳述：
（一）本件再審原告與再審被告之父王金倚固係於民國六十二年五月十八日就嘉義縣
      梅山科子林段第二三地號土地（下稱系爭土地）訂立買賣契約，惟買賣契約最
      後之批註條款：「前列土地一部分暫時不能申請登記，出賣人願將自己持有科
      子林段三一三之二號土地所有權狀交付承買人擔保至前項登記手續辦理妥時退
      回。」。足見訂立買賣契約時，因賣方已明白表示其尚未取得系爭土地所有權
      ，暫時無法登記予買受人，故先將同段三一三之二地號土地之所有權狀交付再
      審原告做為擔保，雙方實有俟賣方取得系爭土地所有權之後再後辦理所有權移
      轉登記予再審原告之合意，其移轉登記請求權之時，應自出賣人或其繼承人取
      得系爭土地所有權時起算，而非自訂立買賣契約時起算。原確定判決漏未斟酌
      上開買賣契約之批註條款，足以影響判決，自有民事訴訟法第四百九十七條所
      定足以影響判決之重要證物漏未斟酌之再審事由。
（二）再審原告就系爭土地之移轉登記請求權，應自賣方取得系爭土地所有權時起算
      ，原確定判決認應從買賣契約成立之翌日即六十二年五月十九日起算，與最高
      法院二十八年度上字第六０五號判例、二十九年度上字（再審原告誤載為台上
      字）第一四八九號判例有違，亦有民事訴訟法第四百九十條第一項第一款適用
      法規顯有錯誤之再審事由。
乙、再審被告方面：
    本件未經言詞辯論，再審被告亦未提出任何書狀作何聲明或陳述。
丙、本院依職權調閱本院九十一年度簡上字第五八號民事卷宗。
    理      由
一、按不得上訴之判決，於宣示時確定；不宣示者，於送達時確定，民事訴訟法第二
    百九十八條第二項定有明文。本件再審原告係對本院九十一年度簡上字五八號判
    決聲請再審，該號判決於九十一年十一月十八日宣示，經本院調閱該號卷查明無
    訛，依前開規定，該號判決自應於宣示日確定。再審原告於同年十二月十日對該
    判決提起再審之訴，有本院收文章所蓋之日期在卷可憑，依民事訴訟法第五百條
    第一、二項之規定，尚未逾提起再審之三十日不變期間，合先敘明。
二、按再審之訴顯無再審理由者，得不經言詞辯論，以判決駁回之，民事訴訟法第五
    百零二條第二項定有明文。又提起再審之訴以有民事訴訟法第四百九十六條第一
    項所列各款之情事者為限，該條項亦規定甚明。本件再審原告認原確定判決有民
    事訴訟法第四百九十六條第一項第一款適用法規顯有錯誤及同法第四百九十七條
    就足影響於判決之證物漏未斟酌。茲就原確定判決是否有再審原告所主張之再審
    事由分述如下：
（一）按民事訴訟法第四百九十七條所謂「重要證物漏未斟酌」，係指當事人在前訴
      訟程序已經提出，而第二審確定判決漏未於判決理由中斟酌者而言。查原確定
      判決已於理由第四點論述：「且本件買賣契約書上附記『前列出賣土地一部份
      暫不能申請登記，出賣人願將自己持有科子林段三一三之二號土地所有權狀一
      張交付承買人擔保至前項登記手續辦妥時退回』，足證雙方（王金倚、被上訴
      人）所約定『前列出賣土地一部分暫不能申請登記』，指的就是科子林段二三
      號的部分土地」等語。且於理由第七點論述：「所謂請求權可行使時，乃指權
      利人得行使請求權之狀態而言，至於義務人實際上能否為給付，則非所問（最
      高法院六十三年台上字第一八八五號判例參照），是苟非債權之行使有法律上
      之障礙，例如附有期限或停止條件之契約，其請求權自期限屆滿或停止條件成
      就始得行使，其請求權時效應自請求權可行使時（即期限屆滿或停止條件成就
      ）開始起算外，請求權之時效期間，均應自債權契約成立時起算，不因債務人
      給付不能或拒絕為給付而受影響。如前所述，本件買賣契係於六十二年五月十
      八日所訂立，且被上訴人當時債權之行使並無法律上之障礙，縱使系爭土地當
      時非登記予王金倚所有，致有給付不能之情事，其請求權之時效亦係自買賣契
      訂立之翌日即六十二年五月十九日起算，是而被上訴人迄九十年六月二十二日
      提起本件，顯已逾十五年之請求時效，是而被上訴人主張本件已逾十五年之請
      求，應係真實可採。」等語，核其意旨，已就再審原告於該案提出上開買賣契
      約書關於：「前列出賣土地一部份暫不能申請登記，出賣人願將自己持有科子
      林段三一三之二號土地所有權狀一張交付承買人擔保至前項登記手續辦妥時退
      回」之附記之攻擊防禦方法為判斷，認不能因此認該買賣契約係附有條件或期
      限，並於判決理由詳載其意見，難認有再審原告所指「重要證物漏未斟酌」之
      情形。
（二）又民事訴訟法第四百九十六條第一項第一款所謂適用法規顯有錯誤，係指判決
      所適用法規，顯然不合於法律規定，或與司法院現尚有效及大法官會議之解釋
      ，或最高法院現存有效之判例顯然違反者而言。至於事實審法院認定事實之職
      權，無適用法規顯有錯誤之可言，且亦不包括漏未斟酌證據及認定事實錯誤之
      情形在內（最高法院六十年度台再字第一七０號、六十三年度台再字第六七號
      、六十三年度台上字第八八○號判例參照）。次按請求權定有清償期者，自期
      限屆滿時起即可行使，依民法第一百二十八條之規定，其消滅時效應自期限屆
      滿時起算，最高法院二十八年上字第六０五、二十九年上字第一四八九號固著
      有判例。惟本件再審原告據以主張之買賣契約未定有期限，已如前述，再審原
      告以原確定判決未適用上開判例云云，亦有未合。
四、綜上所述，原確定判決並無再審原告所主張之再審理由，再審原告對之提起再審
    之訴，顯無理由，爰不經言詞辯論，逕以判決駁回之。又本件再審之訴既係顯無
    理由，則再審原告請求駁回再審被告於本院九十一年度簡上字第五八號之上訴，
    亦屬於法無據，應併駁回之。
五、據上論結，本件再審之訴顯無再審理由，依民事訴訟法第五百零二條第二項、第
    七十八條，判決如主文。
中      華      民      國    九十二    年      三      月    二十五    日
~B臺灣嘉義地方法院民事第二庭
~B審判長法官  林  以  長
~B      法官  唐  淑  民
~B      法官  黃  渙  文
右為正本係照原本作成。
本判決不得上訴。
中      華      民      國    九十二    年      三      月    二十五    日
~B    書記官  馮  澤  文


司法院資訊處製作；財團法人民間司法改革基金會備份。
